臺灣板橋地方法院民事判決　　　　　　　95年度訴字第1223號
原　　　告　乙○○
　　　　　　　　　　　4樓
訴訟代理人　廖德澆律師
複 代理 人　丙○○
被　　　告　甲○○
上列當事人間遷讓房屋事件，本院於民國95年12月25日言詞辯論
終結，判決如下：
    主  文
被告應將坐落臺北縣新莊市○○段一七四地號土地上同段七０二
八建號，門牌號碼為臺北縣新莊市○○街一號一樓之房屋如附圖
所示B 、C 、D 部分，面積合計為陸參點伍壹平方公尺，遷讓返
還原告。
被告應自民國九十五年四月十四日起至遷讓返還上開房屋之日止
，按月給付原告新臺幣參萬元及分別自各月期滿之翌日即次月十
四日起至清償日止，均按年息百分之五計算之利息。
原告其餘之訴駁回。
訴訟費用由被告負擔十分之八，餘由原告負擔。
本判決第一、二項於原告以新臺幣壹佰零肆萬元為被告供擔保後
，得假執行。但被告如於執行標的物拍定、變賣或物之交付前，
以新臺幣參佰壹拾貳萬元為原告預供擔保，或將請求標的物提存
，得免為假執行。
原告其餘假執行之聲請駁回。
　　事實及理由
一、程序方面：原告於訴狀送達後，將訴之聲明第1 項由「被告
    應將門牌臺北縣新莊市○○街1號1樓之房屋遷讓返還原告。
    」變更為「被告應將坐落臺北縣新莊市○○段174 地號土地
    上之臺北縣新莊市○○段7028建號，門牌臺北縣新莊市○○
    街1 號1樓 之房屋如附圖所示A 、B 、C 、D 部分（面積合
    計78.38 平方公尺）遷讓返還原告。」，屬變更應受判決事
    項之聲明，核其請求之基礎事實同一，亦不甚礙被告之防禦
    及訴訟之終結，依民事訴訟法第255 條第1 項第2 、7 款之
    規定，應予准許。
二、原告主張：
  (一)原告於民國95年3 月23日向訴外人沈麗環購買其所有座落於
    臺北縣新莊市○○段第174 地號土地上之臺北縣新莊市○○
    段7028建號，門牌為臺北縣新莊市○○街1 號1 樓之房屋（
    下稱系爭房屋）如附圖所示編號A 空地、編號B 平台、C 騎
    樓、D 第一層部分，並已於95年4 月13日完成移轉登記。惟
    系爭房屋於出售前已由原屋主沈麗環出租予被告使用作為銷
    售機車營業之用，核其原租約係至94年11月19日屆期，由於
    沈麗環早於該租約到期前半年即已有出售之意，並已通知被
    告是否優先承買，故屆期後未再續訂租約，惟因被告所出之
    買價遠低於他人所出之賣價，故未成交，被告因見低價購屋
    不成，乃於95年5 月10日寄發存證信函予沈麗環，指稱系爭
    房屋之租期已到，卻未續訂租約，故隨函檢附自95年5 月20
    日起至95年11月20日每月新臺幣（下同）3 萬元之支票，沈
    麗環於收到前文後隨即回覆，指摘其早於94年6 月間即已告
    知被告出售之意，並與被告多次協調買賣價金不成，故乃委
    託不動產仲介公司出售系爭房屋等節，惟因被告拒收該文件
    而遭退件。由是以觀，沈麗環於租約屆期前既已事先向被告
    表明有將系爭房屋出售他人之意，故已明顯表示屆期無續租
    之旨，況被告係於系爭房屋移轉過戶至原告名下後，始對原
    屋主寄發前開存證信函及支票，故其租賃契約自無默示更新
    之適用。
  (二)被告租用系爭房屋之租期已然屆期，前經原屋主告知將出售
    ，故已然表明無續租之意，如今該房屋已移轉為原告所有，
    故被告已無權占有系爭房屋，自負有將該房屋遷讓返還原告
    之義務。
  (三)倘若本件被告意指前揭租賃契約已有默示更新而視為不定期
    租賃之情形，惟原屋主既已將系爭房屋之所有權出售讓與原
    告，依民法第425 條第2 項可知，同法第425 條第1 項所明
    文之「買賣不破租賃原則」於本件未定期限之租賃契約並不
    適用之，至為灼然。
  (四)被告於答辯狀第2 頁前半段自承確實於94年6 月間已與原屋
    主協調買賣事宜而未能成交，顯見被告自當時起，已知悉原
    屋主擬出售系爭房屋之事，亦即於租約屆滿後已無續租系爭
    房屋之意，故其租賃契約自無默示更新之適用。退而言之，
    縱或有默示更新之適用，然依民法第425 條第2 項規定：「
    前項規定 (即買賣不破租賃)， 於未經公證之不動產租賃契
    約，其期限逾五年或未定期限者，不適用之。」，換言之，
    民法第425 條第1 項所明文之「買賣不破租賃原則」於默示
    更新後之未定期限之租賃契約並不適用之，至為灼然，故被
    告已無權占有系爭房屋至明。
  (五)綜上，被告自原告於95年4 月13日受讓取得系爭房屋之所有
    權後，即已無權占有系爭房屋，爰依民法第767 條前段規定
    ，請求被告應將系爭房屋遷讓返還原告。另自95年4 月14日
    起，被告已無權占有使用系爭房屋，係無法律上之原因而受
    利益，致原告受損害者，自應返還其相當於租金之利益，此
    相當於租金之利益，援引被告與前屋主之租金約定，每個月
    計為參萬元，爰依民法第179 條之規定，請求被告應按月返
    還相當於租金之利益，詳如訴之聲明第2 項所載等語。並聲
    明：1.被告應將坐落臺北縣新莊市○○段174 地號土地上之
    臺北縣新莊市○○段7028建號，門牌臺北縣新莊市○○街1
    號1 樓之房屋如附圖所示A 、B 、C 、D 部分（面積合計78
    .38 平方公尺）遷讓返還原告。2.被告應給付原告自95年4
    月14日起至交還前項房屋之日止，按月以3 萬元計算之不當
    利益，及至清償日止按年息百分之五計算之利息。3.原告願
    供擔保，請准宣告假執行。
三、被告則以：
  (一)被告向沈麗環承租系爭房屋，每年租約屆滿，均由沈麗環之
    配偶吳長壽前來辦理簽訂新租約，每月租金3 萬元均由吳長
    壽收取，93年11月20日之1 年租約，於94年11月19日屆滿，
    吳長壽於94年6 月間曾向被告表示，願將系爭房屋連同屋內
    裝潢設備出售予被告，被告以屋內裝潢設備均係由被告出資
    ，豈可包含在售價內，雖經友人協調，終無法成交，至94年
    11月19日租約屆滿後，被告仍為系爭房屋之使用收益，而沈
    麗環並未為反對之意思表示，且仍由吳長壽按月前來收取租
    金，則依民法第451 條規定，自94年11月20日起兩造間已成
    立不定期之租賃關係。
  (二)嗣因吳長壽未於95年5 月前來收取租金，被告始以存證信函
    檢附自95年5 月份起至95年11月份止之租金支票計7 紙，供
    沈麗環按月提示領取。詎沈麗環竟以存證信函告知被告已將
    系爭房屋出售，希被告遷出或與新屋主簽訂新租約，且該函
    內所稱與被告就系爭房屋之買賣無法達成協議後，告知被告
    「將於94年7 月份正式委任21世紀不動產新莊中原店出售，
    到時若售出，須終止租約或與新屋主另立租約」等語，並非
    事實。原告與沈麗環於95年3 月23日訂立系爭房屋之買賣契
    約，並於95年4 月13日完成所有權移轉登記，但沈麗環並未
    告知被告系爭房屋已售予原告之事實，且於95年4 月份依例
    前來收取租金，原告亦未向被告表示已購得系爭房屋，沈麗
    環之存證信函亦未告知其將系爭房屋售予何人，即要求被告
    與新屋主商訂新租約，且未將所收取之租金支票退還被告，
    實有違常理，足證沈麗環之存證信函內所述與事實不符。
  (三)依原告與沈麗環間之系爭房屋買賣契約（原證1） ，總價為
    123 萬3,650 元，與沈麗環所稱以1245萬元成交，相差十倍
    之距，已令人懷疑系爭房屋出售之真實性，其未將所收取之
    租金支票及押租金退還被告，益證系爭房屋出售非事實，不
    論原告與沈麗環間之買賣關係是否出於通謀之虛偽意思表示
    ，因被告與沈麗環間就系爭房屋自94年11月20日起已成立不
    定期之租賃關係，依民法第425 條第1 項規定，對原告仍繼
    續存在。原告主張被告與沈麗環間之不定期租賃關係為逾5
    年以上之租約，未經公證，依民法第425 條第2 項規定，不
    適用同條第1 項規定，顯屬誤會。蓋民法第425 條第2 項規
    定係對定期租約有其適用，就不定期租賃關係並無適用等語
    ，資為抗辯。併為答辯聲明：(一)原告之訴及假執行之聲請均
    駁回。(二)如受不利判決，被告願供擔保，請准宣告免為假執
    行。
四、兩造均不爭執之事實：
　(一)原告於95年3 月23日向沈麗環購買系爭房屋，系爭房屋含如
    附圖所示B （平台）、C （騎樓）、D （第一層）部分，面
    積合計為63.51 平方公尺，但不含A （空地）部分（面積為
    14.87 平方公尺），並於95年4 月13日完成所有權移轉登記
    。
  (二)系爭房屋於出售前已由原屋主沈麗環出租予被告使用作為銷
    售機車營業之用，其原租約係至94年11月19日屆期，租約均
    未經公證。惟系爭房屋現仍由被告占有使用中。
五、原告主張：原告於95年3 月23日向沈麗環購買系爭房屋如附
    圖所示編號A 空地、編號B 平台、C 騎樓、D 第一層部分，
    並於95年4 月13日完成所有權移轉登記。系爭房屋現仍由被
    告無權占有使用中。爰依民法第767 條前段及第179 條規定
    ，請求如訴之聲明等語。被告則辯稱如上。經查：
　(一)原告於95年3 月23日向沈麗環購買系爭房屋，系爭房屋含如
    附圖所示B （平台）、C （騎樓）、D （第一層）部分，面
    積合計為63.51 平方公尺，但不含A （空地）部分（面積為
    14.87 平方公尺），並於95年4 月13日完成所有權移轉登記
    。系爭房屋於出售前已由原屋主沈麗環出租予被告使用作為
    銷售機車營業之用，其原租約係至94年11月19日屆期，租約
    均未經公證。惟系爭房屋現仍由被告占有使用中等情，為兩
    造所不爭執，並有土地及建物賣移轉契約書、土地及建物登
    記謄本、被告與原屋主沈麗環之租賃契約書、系爭房屋之相
    片數幀（見本院卷第5 至14頁、第70至73頁）為證，復經本
    院會同臺北縣新莊地政事務所人員至現場勘驗，製有勘驗筆
    錄暨複丈成果圖在卷可憑（見本院卷第53至57頁、第60頁）
    ，堪信屬實。
  (二)按「租賃期限屆滿後，承租人仍為租賃物之使用收益，而出
    租人不即表示反對之意思者，視為以不定期限繼續契約。」
    、「出租人於租賃物交付後，承租人占有中，縱將其所有權
    讓與第三人，其租賃契約，對於受讓人仍繼續存在。前項規
    定，於未經公證之不動產租賃契約，其期限逾五年或未定期
    限者，不適用之。」，民法第451 條、第425 條定有明文。
    本件被告與沈麗環間之系爭房屋租賃契約係至94年11月19日
    租期屆滿，已如前述。嗣沈麗環於系爭房屋租期屆滿後，仍
    向被告按月收取租金之事實，亦為兩造所不爭執（見本院卷
    第77頁），應信為真。足見被告與沈麗環間之系爭房屋租賃
    契約，於94年11月19日租期屆滿後，已因被告仍為租賃物之
    使用收益，而出租人非但不即表示反對之意思，且仍按月收
    取租金，而依民法第451 條規定，視為以不定期限繼續租賃
    契約。又被告與沈麗環間之系爭房屋租賃契約至94年11月19
    日屆期，租約均未經公證等情，已如前述。惟依民法第425
    條規定，該條第1 項所規定之「買賣不破租賃原則」，並不
    適用於上開被告與沈麗環間就系爭房屋所成立之不定期租賃
    契約。故被告即不得以其與沈麗環間就系爭房屋所成立之不
    定期租賃契約，對於原告主張兩造間有系爭房屋之不定期租
    賃契約存在。是原告主張：自95年4 月14日起，被告已無權
    占有使用系爭房屋等語，即屬有據，洵屬可採。被告辯稱：
    因被告與沈麗環間就系爭房屋自94年11月20日起已成立不定
    期之租賃關係，依民法第425 條第1項 規定，對原告仍繼續
    存在等語，即屬無據，洵無足取。
  (三)按「所有人對於無權占有或侵奪其所有物者，得請求返還之
    。」，民法第767 條前段定有明文。原告於95年3 月23日向
    沈麗環購買系爭房屋，系爭房屋含如附圖所示B （平台）、
    C （騎樓）、D （第一層）部分，面積合計為63.51 平方公
    尺，但不含A （空地）部分（面積為14.87 平方公尺），並
    於95年4 月13日登記為原告所有，被告與沈麗環間就系爭房
    屋雖成立不定期租賃契約，惟不適用「買賣不破租賃原則」
    ，被告之占有使用系爭房屋為無權占有，已如前述。是原告
    主張：依民法第767 條前段規定，請求被告應將系爭房屋如
    附圖所示B 、C 、D 部分，面積合計為63.51 平方公尺遷讓
    返還原告，為有理由，應予准許。原告逾此部分之請求，為
    無理由，應予駁回。
  (四)按「無法律上之原因而受利益，致他人受損害者，應返還其
    利益。雖有法律上之原因，而其後已不存在者，亦同。」，
    民法第179 條定有明文。無權占有他人之房屋及土地，可獲
    得相當於租金之利益，為社會通常之觀念。系爭房屋位於臺
    北縣新莊市○○街1 號1 樓，臨近中榮街，交通便利，且供
    被告使用作為銷售機車營業之用之事實，為兩造所不爭執，
    復經本院會同臺北縣新莊地政事務所人員至現場勘驗，製有
    勘驗筆錄暨複丈成果圖在卷可憑（見本院卷第53至57頁、第
    60頁），並有系爭房屋之相片數幀（見本院卷第70至73頁）
    為證，堪信屬實。本院斟酌系爭房屋坐落地段、附近區域工
    商繁榮程度、被告利用系爭房屋之經濟價值及利益及被告自
    承其向沈麗環承租系爭房屋，每月之租金為3 萬元等情，認
    系爭房屋之租金，以每月3 萬元為適當。次按「給付有確定
    期限者，債務人自期限屆滿時起，負遲延責任」、「遲延之
    債務，以支付金錢為標的者，債權人得請求依法定利率計算
    之遲延利息」、「應付利息之債務，其利率未經約定，亦無
    法律可據者，週年利率為百分之五」，民法第229 條第1項
    、第233 條第1 項前段及第203 條亦定有明文。是原告主張
    ：依民法第179 條規定，請求被告應自95年4 月14日起至遷
    讓返還上開房屋之日止，按月給付原告3 萬元及分別自各月
    期滿之翌日即次月14日起至清償日止，均按年息百分之五計
    算之利息部分，為有理由，應予准許；逾此部分之請求，即
    屬無據，應予駁回。
六、從而，原告依所有物返還請求權及不當得利之法律關係，請
    求被告應將系爭房屋如附圖所示B 、C 、D 部分，面積合計
    為63.51 平方公尺遷讓返還原告。被告應自95年4 月14日起
    至遷讓返還上開房屋之日止，按月給付原告3 萬元及分別自
    各月期滿之翌日即次月14日起至清償日止，均按年息百分之
    五計算之利息部分，為有理由，應予准許；逾此部分之請求
    ，即屬無據，應予駁回。
七、兩造分別陳明願供擔保請准宣告假執行或免為假執行，就原
    告勝訴部分，經核並無不合，爰各酌定相當之擔保金額，予
    以准許。至原告敗訴部分，其假執行之聲請即失所附麗，應
    予駁回。
八、本件事證已臻明確，兩造其餘攻擊、防禦方法及舉證，經本
    院審酌後，認對於判決結果均無影響，爰不一一論述，併此
    指明。
據上論結，本件原告之訴一部為有理由，一部為無理由，依民事
訴訟法第79條、第390 條第2 項、第392 條，判決如主文。
中　　華　　民　　國　　96　　年　　1 　　月　　15　　日
                  民事第一庭    法  官  楊千儀
以上正本證明與原本無異。
如對本判決上訴，須於判決送達後20日內向本院提出上訴狀（需
按他造人數附繕本）。
中　　華　　民　　國　　96　　年　　1 　　月　　15　　日
                              　書記官　簡青根
